---
header-includes:
   - \usepackage[spanish]{babel}
   - \usepackage[utf8]{inputenc}
   - \decimalpoint
   - \usepackage{booktabs}
   - \usepackage{longtable}
   - \usepackage{array}
   - \usepackage{multirow}
   - \usepackage{wrapfig}
   - \usepackage{float}
   - \usepackage{colortbl}
   - \usepackage{pdflscape}
   - \usepackage{tabu}
   - \usepackage{threeparttable}
   - \usepackage{threeparttablex}
   - \usepackage[normalem]{ulem}
   - \usepackage{makecell}
   - \usepackage{xcolor}
   - \usepackage{fancyhdr}
     \setcounter{page}{1}
     \pagestyle{fancy}
     \rhead{Página \thepage}
     \lhead{Romero Obispo Roberto Osciel\ \ $\bullet$ \ \ Modelos Lineales}
     \fancyfoot{}
     \rfoot{\thepage}
     \vspace{1cm}
output:
  pdf_document:
    keep_tex: yes
  html_document:
    df_print: paged
---

```{r setup, include=FALSE}
rm(list = ls(all.names = TRUE))
gc()
knitr::opts_chunk$set(error = F,fig.height = 4,fig.width = 8)

# ============ Paqueterias a ocupar ============
library(readr) # Lectura de datos
library(ggplot2) # Visualizacion de datos
library(rpart) # Creacion de arboles
library(rpart.plot) # Creacion de arboles
library(tree) # Creacion de arboles

```

\thispagestyle{empty}

\begin{center}
  {\huge \textbf{Árboles de Regresión}}
\end{center}

\begin{center}
  Roberto Osciel Romero Obispo
\end{center}

\vspace{1cm}


La base de datos de este ejemplo está disponible en: [UCI Repository](https://raw.githubusercontent.com/fhernanb/datos/master/cleveland.csv)
  
Se crea la clasificación para predecir la variable \( Y \) (target), definida como:  

- \( Y = 1 \) si el paciente **sí** sufre una enfermedad cardíaca  
- \( Y = 0 \) si el paciente **no** sufre una enfermedad cardíaca  
 
# Descripción de las variables

1) **Edad**: Edad del individuo.  
2) **Sexo**: 1 = masculino, 0 = femenino.  
3) **Dolor de pecho** (Chest-pain): 
   - 1 = angina típica  
   - 2 = angina atípica  
   - 3 = dolor no anginoso  
   - 4 = asintomático.  
4) **Presión arterial en reposo**: Muestra el valor de la presión arterial en reposo (mmHg).  
5) **Chol**: Colesterol sérico en mg/dl.  
6) **Azúcar en sangre en ayunas**: 120 mg/dl. Si el nivel de azúcar es > 120 mg/dl, entonces: 1 = verdadero, de lo contrario: 0 = falso.  
7) **ECG en reposo**: Electrocardiograma: 
   - 0 = normal  
   - 1 = con onda ST-T anormal  
   - 2 = hipertrofia ventricular izquierda.  
8) **Frecuencia cardíaca**: Máxima alcanzada.  
9) **Angina inducida por ejercicio**: 1 = sí, 0 = no.  
10) **Depresión del ST inducida por el ejercicio en relación con el reposo**: Valor entero o flotante.  

\newpage

11) **Segmento ST del ejercicio máximo**: 
    - 1 = ascendente  
    - 2 = plano  
    - 3 = descendente.  
12) **Número de vasos principales (0-3) coloreados por fluoroscopia**: Muestra el valor entero o flotante.  
13) **Thal**: Muestra la talasemia: 
    - 3 = normal  
    - 6 = defecto fijo  
    - 7 = defecto reversible.  

**Diagnóstico final**: Muestra si el individuo sufre o no una enfermedad cardíaca:  

* 0 = ausencia  

* 1, 2, 3, 4 = presente.

```{r include=FALSE}
# ========================== Carga de datos =================================== 
url <- 'https://raw.githubusercontent.com/fhernanb/datos/master/cleveland.csv'
datos <- read_csv(url, col_names = FALSE)

# ======================= Preprocesamiento de los datos =======================

# Limpieza de datos
colnames(datos) <- c('Edad', 'sex', 'cp', 'trestbps', 'chol',
                     'fbs', 'restecg', 'thalach', 'exang', 
                     'oldpeak', 'slope', 'ca', 'thal', 'target')

datos$y <- ifelse(datos$target == 0, 'absence', 'presence')
datos$y <- as.factor(datos$y)   # recodifica 0 ausencia 1 presencia

# Sustitución de NAs
datos[is.na(datos$thal),13]  <- 3

datos[is.na(datos$ca),12]  <- 0

```

# Análisis descriptivo

Demos un primer vistazo a nuestros datos a través de un scatterplot con la variable Edad y el Nivel de colesterol.

```{r scatter, echo=FALSE, fig.height=3, fig.width=4, warning=FALSE,fig.cap= "\\label{fig:Cor} Relación: Edad y Nivel de colesterol "}
ggplot(datos, aes(x=Edad, y=chol, col=y)) +
  geom_point() + labs(x='Edad', y='Nivel colesterol')
```

La Figura 1 muestra que ni la edad ni el colesterol parecen ser factores determinantes por sí solos para la presencia o ausencia de enfermedad cardíaca, ya que hay considerable solapamiento entre los grupos.


# Modelo Propuesto

Para el análisis, se decidió ajustar un modelo utilizando ahora las variables **Thal**,**ca**  y **cp**, utilizando la biblioteca **tree**. Nuestro ajuste fue el siguiente:

```{r echo=TRUE}
mod3 <- tree(y ~ cp + ca + thal, data=datos) # Mismo ajuste
```

El árbol correspondiente es el siguiente:

```{r tree3, echo=FALSE, fig.height=4, fig.width=7, warning=FALSE,fig.cap= "\\label{fig:Cor} Árbol con Thal, CA y CP como variables"}
# Visualización de arbol
plot(mod3, type='uniform')
text(mod3)
```


En la Figura 4 tenemos el árbol de decisión está basado en tres variables:  thal ,  ca , y  cp , y clasifica la  presencia  o  ausencia de una enfermedad cardíaca.

1. **Nodo raíz**:
   - La primera división se realiza con la variable **thal** (talasemia), específicamente si **thal < 4.5**.
     - Si **thal < 4.5**, seguimos hacia la izquierda.
     - Si **thal >= 4.5**, seguimos hacia la derecha.

2. **Rama izquierda** (thal < 4.5):
   - Se hace una segunda división con la variable **ca** (número de vasos coloreados por fluoroscopia), en función de si **ca < 0.5**.
     - Si **ca < 0.5**, seguimos hacia la izquierda.
     - Si **ca >= 0.5**, seguimos hacia la derecha.

   - **Subdivisiones basadas en ca < 0.5**:
     - Si **ca < 0.5**, se hace una división adicional basada en la variable **cp** (dolor de pecho), en función de si **cp < 3.5**.
       - Si **cp < 3.5**, se predice **ausencia** de la enfermedad.
       - Si **cp >= 3.5**, se predice **presencia** de la enfermedad.

   - **Subdivisiones basadas en ca >= 0.5**:
     - Si **ca >= 0.5**, se predice **presencia** de la enfermedad cardíaca.

3. **Rama derecha** (thal >= 4.5):
   - Se realiza la misma serie de divisiones que en la rama izquierda:
     - Se divide por **cp < 3.5**, y dependiendo del valor de **ca**, se predice **ausencia** o **presencia** de la enfermedad.

   - **Subdivisiones basadas en cp < 3.5**:
     - Si **cp < 3.5**, se hace una división con **ca < 0.5**:
       - Si **ca < 0.5**, se predice **ausencia** de la enfermedad.
       - Si **ca >= 0.5**, se predice **presencia** de la enfermedad.

   - **Subdivisiones basadas en cp >= 3.5**:
     - Si **cp >= 3.5**, se predice **presencia** de la enfermedad.

En términos generales, las personas con $thal < 4.5$ o $cp >= 3.5$ y ciertos valores bajos de **ca** tienden a no tener la enfermedad, mientras que combinaciones de valores altos de **ca** y **cp** están más asociadas con la **presencia** de la enfermedad cardíaca.

# Poder predictivo

Comprobemos ahora el poder predictivo de este nuevo modelo:

```{r echo=TRUE}
y_rpart <- predict(mod3, type='class')
tabla3 <- table(datos$y, y_rpart)
tabla3
```

Se observa que las predicciones correctas superan a las incorrectas, ya que solo hay 29 casos erróneos en las predicciones de **ausencia** y 17 casos erróneos en las predicciones de **presencia**.

```{r echo=TRUE}
sum(diag(tabla3)) / sum(tabla3)
```


Observamos que la capacidad predictiva de nuestro modelo, ajustado con las variables **Thal**, **CA** y **CP**, para determinar si un paciente padece o no una enfermedad cardíaca ahora es del $84.81\%$. Además obtuvimos un modelo con una interpretación más fácil.

\newpage

# Conclusión

Dado el significado que tienen las 3 variables ocupadas para el modelo propuesto:

- **ca**: probablemente tendría la mayor influencia, ya que indica una obstrucción o daño directo en los vasos sanguíneos, lo que es un predictor claro de enfermedad cardíaca.
- **thal**: también podría ser un buen predictor, ya que la talasemia tiene efectos en el transporte de oxígeno y el esfuerzo cardíaco.
- **cp**: aunque es un síntoma subjetivo, sigue siendo una señal importante para evaluar la presencia de una enfermedad cardíaca, y sus diferentes categorías ayudan a determinar el nivel de riesgo.

Si eligimos un modelo basado solo en estas tres variables, el árbol de regresión utilizaría los valores de **ca** y **thal** como predictores clave, y el **cp** como un indicador de síntomas, lo que podría dar una buena aproximación al riesgo de enfermedad cardíaca.